臺灣士林地方法院民事判決　　　　　　　　　 九十三年度訴字第一二九號
　　原　　　告　己○○
　　訴訟代理人　曾冠棋律師
　　被　　　告　丁○○
　　訴訟代理人　趙國生律師
　　複代理人　　陳棋銘律師
右當事人間請求損害賠事件，本院於民國九十三年八月二十日言詞辯論終結，判決如
下：
    主  文
原告之訴及假執行之聲請均駁回。
訴訟費用由原告負擔。
    事實及理由
甲、程序方面：
    原告原本於侵權行為、不當得利及委任之法律關係而為請求，嗣於九十三年七月
    二十二日所提出之民事準備（二）狀追加隱名合夥法律關係為訴訟標的，均係本
    於原告匯款三百萬元至被告帳戶之同一基礎事實而為請求，依民事訴訟法第二百
    五十五條第一項第二款，應予准許。
乙、實體方面：
一、原告起訴主張：被告於民國八十六年間向原告表示訴外人即前國民大會議長謝隆
    盛之子戊○○將於大陸興建房地產，邀約原告投資，原告乃信其所言，匯款新台
    幣（下同）三百萬元至被告帳戶，委託被告代為處理投資事宜。詎被告得款後即
    杳無音訊，幾經原告查詢，始向原告表示已於八十六年十二月三日匯款六百六十
    三萬二千九百三十四元（折合美金二十萬五千八百元）予另一訴外人甲○○，惟
    均未提出任何投資帳冊、明細、契約或相關文件，顯係張冠李戴，搪塞卸責。又
    被告參與系爭投資案之始，向原告表明其所認購之投資額為一千萬元，原告因與
    訴外人謝隆盛不相識，全權委託被告處理，原告與謝隆盛間並無任何契約關係，
    兩造間應係成立隱名合夥契約，系爭投資案因大陸房地產投資案關鍵人物謝隆盛
    中風臥病而停止進行，此項投資案應屬目的事業不能完成之情形，兩造間隱名合
    夥契約亦當然終止，是即便認原告主張之詐欺侵權行為、不當得利法律關係不能
    成立，被告至少應於隱名合夥法律關係終止後，返還扣除損失後之出資額一百二
    十萬元予原告。為此本於上揭原因事實，依侵權行為、不當得利、隱名合夥、委
    任等法律關係，請求被告返還原告交付之款項，及自原告交付款項之日起算按法
    定利率計算之利息等語。並聲明：(一)被告應給付原告三百萬元，暨自八十六年十
    二月二日起至清償日止，按年息百分之五計算之利息。(二)願供擔保，請准宣告假
    執行。
二、被告則以：原告於八十五、八十六間經被告介紹而認識訴外人謝隆盛，並就系爭
    重慶投資案經謝隆盛徵詢意願後同意參加。嗣原告主動要求以被告名義，共同匯
    款至謝隆盛所指定之帳戶，被告確已依其所求履行，並未違約或侵害原告之任何
    權利。再原告於八十六年十二月一日匯款三百萬元至被告帳戶，被告於八十六年
    十二月三日將包含原告匯款在內之六百六十三萬二千九百三十四元匯至訴外人謝
    隆盛所指定之帳戶，兩造間之委任關係僅止於匯款，而不及於原告委任被告代為
    處理大陸房地產投資事宜，原告主張被告受任代為處理投資事宜，與事實顯不相
    符。又縱原告確有委任被告處理投資大陸房地產事宜，被告依訴外人謝隆盛所指
    定之帳戶而匯款，並未遲延，該筆款項由帳戶之所有人蘆京文立即匯款到北京曲
    平處，再由曲平交予證人甲○○轉交給謝隆盛之子戊○○，日後兩造與甲○○、
    戊○○等人前往四川重慶考察大陸房地產投資之現場，並有交付設計圖，在在足
    認被告業已匯款用之於大陸投資房地產事宜上。兩造與其他投資人未能與謝隆盛
    訂立契約，係出於謝隆盛因在八十六年十二月十日中風，是被告未能與謝隆盛訂
    立契約，乃非可歸責於被告之事由。原告曾以詐欺為由提出刑事案件之告訴，業
    經台灣台北地方法院檢察署檢察官為不起訴處分，並經台灣高等法院檢察署駁回
    再議聲請，台灣台北地方法院亦已裁定駁回原告交付審判之聲請，認定被告確無
    詐欺情事，原告以詐欺之侵權行為請求被告賠償，其請求非有理由。又無論就原
    告主張委任契約、隱名合夥或被告僅承認就匯款部分始有委任契約存在而言，均
    足認兩造間確有法律上之原因契約關係，原告主張不當得利云云，其請求洵無理
    由等語為辯。並聲明：(一)原告之訴駁回；(二)如受不利判決，願供擔保請准宣告免
    為假執行。
三、兩造不爭執之事實：
  (一)原告曾因訴外人謝隆盛之子戊○○投資大陸地區重慶房地產事宜，於八十六年十
    二月一日匯款三百萬元至被告帳戶，有原告所提匯款單（影本）為證，且為被告
    所不爭執。
  (二)原告主張被告曾告知已將上開款項併同其他金額於同年月三日匯款六百六十三萬
    二千九百三十四元（折合美金二十萬五千八百元）交付訴外人甲○○等情，並交
    付原告以訴外人蘆京文（LU JING－WEN）帳戶為受款人之匯款單為憑等情，除據
    原告提出匯款單（影本）為證外，亦為被告所不爭執。
  (三)原告曾偕同被告前往重慶查看被告所稱房地產之現場，業據證人甲○○證述屬實
    ，且為兩造所不爭執。
四、原告主張委任處理大陸投資事宜、隱名合夥部分：
  (一)按民事訴訟如係由原告主張權利者，應先由原告負舉證之責，若原告先不能舉證
    ，以證實自己主張之事實為真實，則被告就其抗辯事實即令不能舉證，或其所舉
    證據尚有疵累，亦應駁回原告之請求。又請求履行債務之訴，除被告自認原告所
    主張債權發生原因之事實外，應先由原告就其主張此項事實，負舉證之責任，必
    須證明其為真實後，被告於其抗辯事實，始應負證明之責任，此為舉證責任分擔
    之原則（最高法院十七年上字第九一七號、四十三年台上字第三七七號判例參照
    ）。準此，本件原告主張委任被告處理大陸投資事宜或兩造間成立隱名合夥法律
    關係等情，既為被告所否認，自應由原告就兩造間曾有成立處理大陸投資事宜之
    委任、或成立隱名合夥之法律關係之合意負舉證之責。
  (二)查原告就兩造間成立委任處理大陸投資事宜、成立隱名合夥法律關係之舉證，均
    係以其所提三百萬元匯款單為證據方法，惟原告匯款被告之可能原因本屬多端，
    被告所稱受託代為轉交訴外人謝錦昇之抗辯，核與常情不相違背。原告所提匯款
    單僅得證明匯款之事實，惟原告匯款被告之間接事實，尚無從推論被告曾受原告
    委任，負有代為選擇投資對象、標的及催討投資利潤分配、投資款返還之義務，
    亦無從推論兩造間單獨就原告前開投資款，與被告之出資另有利潤及損失之分配
    之隱名合夥契約之合意，自難認原告主張為真。至被告代原告為系爭款項之匯款
    行為後，原告與訴外人謝隆盛、謝錦昇，甚或大陸人士邢運明間是否成立契約關
    係，則非本件所須審究。
  (三)茲需另為審究者，則為被告自認受任代為匯款至訴外人謝錦昇指定帳戶乙節，是
    否業已履行？經查：
  1.被告主張已於八十六年十二月三日將原告三百萬元連同被告自己投資部分，共同
    匯款六百六十三萬二千九百三十四元至訴外人蘆京文（LU JING－WEN）帳戶等情
    ，業據提出匯款單為證，且該筆匯款之「匯出匯款申請書」、「外匯收支或交易
    申報書（結購外匯專用）」、「匯出匯款賣匯水單」確為真正，亦經臺灣台北地
    方法院檢察署檢察官於原告告訴被告詐欺案件中查明屬實，有萬泰商業銀行建成
    分行復函附於該署九十二年度偵字第六七四九號案卷可稽（該案卷第四十二頁）
    ，是被告確有匯款之事實應堪認定。
  2.又前開蘆京文帳戶，是否為訴外人戊○○指定乙節：
  (1)證人即實際辦理八十六年十二月三日匯款蘆京文帳戶之乙○證稱：「（問：原證
    二的匯款單是否你經手辦理？）是。由被告指示我說，這是一筆大陸投資案的款
    項，請我跟謝隆盛、戊○○聯絡，戊○○叫他公司小姐傳真合庫帳號給我，後來
    考慮到匯差的問題教我直接匯到美國，他就給我美國帳號。後來就依此帳號匯款
    共匯款六百萬，被告當時跟我說這其中有一半是簡總（即原告）的，我當時不知
    簡總之真實姓名，我就聯絡簡總請她提供真實姓名以供匯款，簡總說以被告的名
    字匯出即可。簡總有對我說她不會辦理匯款教我一併處理即可：：匯款的六百萬
    是原告、被告的，沒有其他人的錢在其中」等語（本院九十三年七月二日言詞辯
    論筆錄）。
  (2)證人即參與其事之甲○○亦證稱：「這張匯款單原本我在北檢調查時曾經看過，
    是被告參加謝隆盛所主持之中國投資案的部分款項。受款人蘆京文是謝隆盛所指
    定，他是我的朋友，受款人收到款項後，立即匯款到北京給曲平先生，因為目前
    台灣不能直接匯款到大陸，那時曲平也寫收據由我轉交給戊○○。：：因為當時
    謝隆盛先生與被告討論時，被告不願意馬上到中國，且一大筆錢被海關查到亦不
    妥，故請謝隆盛先生指定一個帳戶，因為我是投資人之一，我有在場聽聞此事」
    等語（本院九十三年六月二日言詞辯論筆錄）。
  (3)參以原告匯款予被告之時間為八十六年十二月一日，匯入帳戶為被告萬泰銀行建
    成分行帳戶，匯款之目的為參與重慶不動產之投資案；而被告匯款前揭蘆京文帳
    戶之時間則為同年月三日，辦理匯出銀行為萬泰銀行建成分行，「外匯收支或交
    易申報書（結購外匯專用）」上「外匯支出或交易性質欄」、「匯出匯款申請書
    」上「匯款性質及國別」欄亦載明「投資國外不動產」，是原告匯入被告帳戶之
    三百萬元，確係於二日後匯至蘆京文帳戶應可認定。
  (4)至證人丙○○雖證稱：「：：原告經過一段時間後，託我去找被告拿收據，被告
    說沒收據，被告叫其會計拿一張匯款單給我，說此張就是重慶投資的匯款，我就
    和原告拿匯款單去找甲○○，林（志昇）說那是假的，說那是丁○○弟弟匯的，
    原告投資的三百萬元並不在其中」云云，惟查：
  證人甲○○業於本院言詞辯論期日否認曾有前揭陳述（本院九十三年六月二日言
    詞辯論筆錄）。
  系爭匯款蘆京文之「匯出匯款賣匯水單」確為真正已如前述，原告前未經查證，
    率以被告偽造匯款單提出偽造文書、詐欺刑事告訴，及證人丙○○所證「林（志
    昇）說那是假的」，均與客觀事實不符。
  又系爭「匯出匯款賣匯水單」匯款人為被告，匯款過程亦經證人乙○、甲○○證
    述明確，匯款時間、承辦銀行及載明之用途均與原告之匯款關連緊密已如前述，
    況甲○○並未參與匯款前階段事宜，其又如何憑一紙匯款人「丁○○」之「匯出
    匯款賣匯水單」，做出「那是丁○○弟弟匯的（款項）」之結論？是不論甲○○
    是否於審判程序外另有前揭陳述，此一陳述難證明原告主張之事實，亦與本院調
    查結果相悖。
  (5)依上所述，被告確已依原告之委託將原告匯入之三百萬元匯入訴外人戊○○指定
    之帳戶應可認定。
  (四)綜上所述，原告未能舉證證明兩造間有委託匯款以外其他處理大陸投資事宜之委
    任合意，亦未能證明兩造間單獨成立隱名合夥之合意，其依委任、隱名合夥法律
    關係訴請被告給付，自屬無據。
五、原告主張不當得利部分：
    如前所述，原告所以將三百萬元匯入被告帳戶，係委請被告交付訴外人謝隆盛（
    或戊○○），是被告受領原告前開給付，係本於受任代為匯款之法律關係，自非
    無法律上原因，原告本於民法第一百七十九條不當得利法律關係而為請求，亦屬
    無據。
六、侵權行為法律關係部分：
    如前所述，被告已依原告指示，將原告匯入帳戶之三百萬元，轉匯原告所稱戊○○指定之帳戶，並無故意、過失侵害原告權利，抑或以背於善良風俗侵害原告權
    益情事，原告就前開原因事實另主張侵權行為法律關係訴請被告賠償交付之三百
    萬元，亦無可採。
七、從而，原告本於右揭原因事實，依侵權行為、不當得利、隱名合夥、委任契約法
    律關係，訴請被告給付原告三百萬元，暨自八十六年十二月二日起至清償日止，
    按年息百分之五計算之利息，為無理由，應予駁回。又原告既受敗訴判決，其假
    執行之聲請即失所依據，應併予駁回。
八、本件事證已臻明確，兩造其餘主張、陳述及所提之證據，經審酌均與本院前揭判
    斷不生影響，爰不一一詳予論述，附此敘明。
九、訴訟費用負擔之依據：民事訴訟法第七十八條。
中　　　華　　　民　　　國　　九十三　　年　　　九　　　月　　　六　　　日
                                        臺灣士林地方法院民事第二庭
                                            法      官  王本源
右為正本係照原本作成。
如對本判決上訴須於判決送達後廿日內向本院提出上訴狀。
中　　　華　　　民　　　國　　九十三　　年　　　九　　　月　　　九　　　日
                                            法院書記官  戴顯澄
